【裁判字號】    96,保險簡上,8
【裁判日期】    970502
【裁判案由】    損害賠償
【裁判全文】
臺灣臺中地方法院民事判決           96年度保險簡上字第8號
上  訴  人  三商美邦人壽保險股份有限公司
法定代理人  乙○○
訴訟代理人  朱坤棋    律師
被上訴人    甲○○
訴訟代理人  徐鼎賢    律師
上列當事人間請求損害賠償事件，上訴人對於民國96年9月19日
本院台中簡易庭96年度中保險簡字第8號第一審判決提起上訴，
本院於民國97年4月11日言詞辯論終結，判決如下：
    主      文
上訴駁回。
第二審訴訟費用由上訴人負擔。
    事實及理由
壹、被上訴人起訴主張：
一、原審被告陳卉歆（原名陳柔蓁，民國95年4月7日改名為陳卉
    歆）原為上訴人公司台中辦事處中區1480營業處區經理，並
    登錄為該公司之業務員，負有解釋保險商品內容及保險單條
    款、說明填寫要保書、轉送要保文件及收取第1期保險費之
    權限。95年2月間，被上訴人經由友人張雅玲介紹與陳卉歆
    認識，因被上訴人有保險需求，乃於95年3月5日下午邀陳卉
    歆到台中縣大雅鄉○○路之被上訴人住處洽談投保事宜，被
    上訴人當日即以兩子游竣吉、游竣宇為被保險人投保終身人
    壽保險，並交付相當於第1期保險費新台幣（下同）35,237
    元，陳卉歆即藉機聲稱上訴人善於投資各類型基金保單，獲
    利甚豐，並提出上訴人「世紀理財變額萬能終身壽險」之宣
    傳資料，介紹5種基金，且提示上訴人創辦之「高峰特刊」
    ，自誇業績亮麗，其居住之全新別墅1棟及其夫使用之LEXUS
    高級休旅車，皆為近3年投資該投資型保單之獲利，並特別
    強調皆無貸款，極力招攬被上訴人購買該種投資型保單。被
    上訴人不疑有他，遂於翌日即95年3月6日上午再約陳卉歆前
    來被上訴人住處，填妥上揭投資型保險之要保書，購買5種
    貨幣型基金各10萬元，合計50萬元，並於當日下午前往台中
    商業銀行將該筆50萬元匯入陳卉歆指定之寶華商業銀行太平
    分行帳戶。嗣被上訴人於96年3月7日上午聯絡陳卉歆要求交
    付上訴人掣給之收據，陳卉歆卻以胃出血住院開刀、出車禍
    住院等事由一再拖延，被上訴人察覺有異，乃於96年3月27
    日及同年月30日先後2次前往上訴人台中辦事處協調處理，
    方知陳卉歆並未將被上訴人填寫之要保書及交付之50萬元保
    險費送交公司，而侵占入己。迄至96年4月7日，上訴人答覆
    被上訴人稱陳卉歆所為超過公司授權範圍，公司毋須負責等
    語。惟陳卉歆既登錄為上訴人之業務員，兼有收取相當於第
    1期保險費之權限，其於95年3月5日及同年月6日與被上訴人
    洽談過程，行為外觀具有執行職務之形式，在客觀上足認在
    執行職務狀態，陳卉歆利用招攬保險商品及代收保險費之職
    務上機會，詐取被上訴人交付之財物50萬元，依最高法院42
    年台上字第1224號判例及同院90年度台上字第1991號判決意
    旨，被上訴人自得依民法第184條第1項、第188條第1項規定
    請求上訴人與陳卉歆連帶負損害賠償責任等語。
二、上訴後補稱：
    投資型保險形式上雖附屬於人壽保險，惟實務上投資型保險
    恒反從為主，人壽保險費僅象徵性占極少比例，保險公司大
    皆躉收整筆投資金額，故被上訴人一次躉繳50萬元之整數予
    陳卉歆，係符常情。至於本件主約人壽保險部分，被上訴人
    尚未繳付相當於第1期保險費1萬8千多元，陳卉歆亦未履行
    先行代墊之承諾及將要保書送交上訴人審核，上訴人絕無同
    意承保之可能，應無保險法施行細則第4條第3項之適用。該
    人壽保險主契約並未成立，系爭投資型世紀理財附約自無單
    獨成立生效之可能，蓋保險公司不得單獨承保系爭投資型世
    紀理財附約。又「三商美邦世紀理財變額萬能終身壽險」宣
    傳單及上訴人高峰特刊節本影本，雖不足為被上訴人投保之
    證明，仍足為陳卉歆向被上訴人召攬投資型保險之佐證。另
    上訴人質疑95年3月6日非假日，原審證人張雅玲於上班時間
    前往被上訴人住處，顯有疑義，且其既因病請假休息，尤無
    外出至被上訴人家中，及陪同被上訴人前往銀行匯款之理。
    惟查證人張雅玲於95年3月6日因病請假之事實，除有潭子鄉
    人愛診所門診證明書足稽外，並可向其任職之矽品精密工業
    股份有限公司（設臺中縣潭子鄉○○路○段123號）查詢。且
    依據人愛診所門診證明書所載，張雅玲95年3月6日經診斷為
    欠明之腸道感染、其他胃炎、噁心及嘔吐等症狀，尚非需躺
    臥在家，而絕不能外出之情，足認其生病與是否能外出至被
    上訴人住處及陪同被上訴人前往銀行匯款，並無必然之因果
    關係。再者，本件縱陳卉歆主觀上自始即係基於不法所有之
    意圖，惟客觀上其係基於受僱上訴人召攬保險之名，向被上
    訴人召攬保險並收取投保金額，被上訴人主客觀上均係基於
    向上訴人購買系爭投資型保險及交付投保金額之意思，並依
    陳卉歆指示，將系爭50萬元匯入其帳戶，顯然陳卉歆之外觀
    具執行職務之行為，在客觀上足認其係執行職務，上訴人豈
    可辯稱陳卉歆所為均屬其個人犯罪行為，而與執行職務無關
    ，上訴人不負僱用人之責任等語。
貳、上訴人則以：
一、被上訴人匯款予陳卉歆之帳戶，僅能證明被上訴人與陳卉歆
    間曾有資金往來而已，並無法證明受陳卉歆詐騙而交付保險
    費，該50萬元應係被上訴人與陳卉歆間之私人借貸關係。又
    依被上訴人之主張，陳卉歆既係假借保險之名向被上訴人詐
    騙金錢，陳卉歆所為屬個人之犯罪行為，與執行職務無關，
    依最高法院92年度台上字第485號判決意旨，上訴人自毋須
    與陳卉歆連帶負損害賠償責任。況依被上訴人所述之投保過
    程，除鉅額保險費以現金支付有違常情外，其保險費一再增
    加及可獲贈高價汽車之說詞，均與保險實務不符，益證被告
    陳卉歆之犯行與執行職務無關。再被上訴人若認為當時已填
    寫要保書及繳交保險費，應向上訴人主張保險契約成立生效
    ，而非請求損害賠償。
二、上訴後補稱：
    所謂投資型保險，實際上係附屬於人壽險，並依被保險人之
    年齡分別訂定費率計收保險費，故其保險費必有零數，是被
    上訴人主張因投保而繳付保險費50萬元之整數予陳卉歆云云
    ，顯然不符常情。查被上訴人雖提出「三商美邦世紀理財變
    額萬能終身壽險」之宣傳資料作為其投保之依據，然該保險
    宣傳資料既作為宣傳之用，一般人均能索得，顯難據為投保
    之證明。次查證人張雅玲雖證述於95年3月6日曾在被上訴人
    家中見聞被上訴人投保及陪同被上訴人匯款予陳卉歆等語，
    然證人張雅玲亦證述係任職於某公司，而95年3月6日並非假
    日，衡情證人張雅玲在上班時間前往被上訴人家中，顯然已
    有疑義。又證人張雅玲雖證述該日係因身體不適而請假休息
    ，惟既係因生病請假休息，則尤無外出至被上訴人家中及陪
    同被上訴人至銀行匯款之理，足見證人張雅玲之證詞有違常
    情，且前後矛盾，自不足憑採。再依被上訴人之主張可知，
    陳卉歆係自始即意圖不法所有，而假借保險之名向被上訴人
    詐騙金錢，可見陳卉歆所為均屬其個人之犯罪行為，而與執
    行職務無關，縱認其行為涉及詐欺犯行，按最高法院92年度
    台上字第485號判決意旨，上訴人依法不負僱用人責任等語
    。
、本件原審對於被上訴人之請求，判決命上訴人及陳卉歆應連
    帶給付被上訴人50萬元，及陳卉歆自96年9月4日起，上訴人
    自96年7月27日起，均至清償日止，按年息5%計算之利息，
    並依職權宣告假執行。陳卉歆部分未據其聲請不服。上訴人
    則聲明不服，求為廢棄原判決，駁回被上訴人在第一審之訴
    。被上訴人則聲明：上訴駁回。
肆、本件經兩造協議簡化爭點如下：
一、兩造不爭執之事項（本院採為判決之基礎）：
（一）陳卉歆於本件事發時為上訴人公司台中辦事處中區1480營
      業處區經理，並登錄為該公司之業務員，依該公司之規定
      有收取相當於第一期保險費之權限。
（二）被上訴人於95年3月6日匯款50萬元至陳卉歆開立之寶華商
      業銀行太平分行帳號000000000000帳戶內。
二、兩造爭執之事項：
（一）陳卉歆有無被上訴人所主張於95年2 、3 月間，藉向被上
      訴人招攬保險等之機會，向被上訴人詐取50萬元之行為？
      被上訴人是否受有50萬元之損害？
（二）如陳卉歆有被上訴人所主張於95年2 、3 月間，藉向被上
      訴人招攬保險之機會，向被上訴人詐取50萬元之行為，該
      行為是否屬於保險業務員執行職務之範圍？即被告三商美
      邦保險公司是否應依民法第188 條之規定，與陳卉歆連帶
      負損害賠償責任？
伍、本院之判斷
一、查證人張雅玲於原審結證稱：95年3月6日上午，甲○○約陳
    卉歆到她家裡去談寫保險的事，伊剛好在甲○○家裡，甲○
    ○本來是要保投資型保險，但陳卉歆建議她投保基金型的保
    險，當天要甲○○去領錢繳保費，但後來陳卉歆沒有時間載
    甲○○去，就由伊載甲○○去領款，甲○○領款後，就直接
    匯款到陳卉歆指定之帳戶，當時甲○○匯50萬元進去，甲○
    ○當天有寫很多東西，要保書寫完，陳卉歆都帶走，甲○○
    匯款後，要向陳卉歆要保單，但陳卉歆遲遲都不拿，後來即
    聯絡不到陳卉歆等語（見原審96年9月5日筆錄），證述陳卉
    歆向被上訴人招攬投保基金型保險，被上訴人匯款50萬元入
    陳卉歆指定帳戶之過程。而陳卉歆當時為上訴人公司台中辦
    事處中區1480營業處區經理，並登錄為該公司之業務員，依
    該公司之規定有收取相當於第一期保險費之權限，且被上訴
    人確於95年3月6日匯款50萬元至陳卉歆開立之寶華商業銀行
    太平分行帳號000000000000帳戶內，此為兩造不爭執之事實
    ，復有被上訴人提出之「三商美邦世紀理財變額萬能終身壽
    險」宣傳資料及台中商業銀行入戶電匯通知單為證。又陳卉
    歆經原審合法通知，未於言詞辯論期日到場，復未提出書狀
    作何聲明或陳述，且戶籍經戶政機關依法遷入北屯區公所，
    此有戶籍謄本附於原審卷可憑，堪認被上訴人主張：陳卉歆
    於上揭時、地利用其擔任上訴人公司保險業務員身分，向被
    上訴人招攬上訴人公司「世紀理財變額萬能終身壽險」之投
    資型保險，致被上訴人陷於錯誤而將相當於第1期保險費50
    萬元匯款至陳卉歆指定之寶華商業銀行太平分行帳戶，事後
    因被上訴人遲遲無法取得繳費收據及保險單，始知受騙等情
    ，應屬真實。上訴人抗辯：被上訴人匯款50萬予陳卉歆，係
    被上訴人與陳卉歆間之私人借貸云云，並非可採。另證人張
    雅玲因身體不適，於95年3月6日上午至人愛診所門診治療，
    經診斷為欠明之腸道感染、其他胃炎、噁心及嘔吐等症狀等
    情，此有該診所出具之診斷證明書在卷可憑（見本院卷第34
    頁），是證人證述其當日請假未上班，應可採信。又證人張
    雅玲雖請假未上班，但依其前揭病況，尚非需躺臥在家不能
    出門訪友，上訴人以此否認其證言之可信度，尚非可採。
二、按因故意或過失，不法侵害他人之權利者，負損害賠償責任
    。故意以背於善良風俗之方法，加損害於他人者亦同。受僱
    人因執行職務，不法侵害他人之權利者，由僱用人與行為人
    連帶負損害賠償責任。但選任受僱人及監督其職務之執行，
    已盡相當之注意或縱加以相當之注意而仍不免發生損害者，
    僱用人不負賠償責任，民法第184條第1項、第188條分別定
    有明文。又損害賠償之債，以有損害之發生及有責任原因之
    事實，並兩者之間，有相當因果關係為成立要件（最高法院
    48年台上字第481號判例參照）。
（一）查陳卉歆於上揭時、地利用其擔任上訴人公司保險業務員
      身分，向被上訴人招攬上訴人公司「世紀理財變額萬能終
      身壽險」之投資型保險，致被上訴人陷於錯誤而將相當於
      第1期保險費50萬元匯款至陳卉歆指定之寶華商業銀行太
      平分行帳戶，事後因被上訴人遲遲無法取得繳費收據及保
      險單，始知受騙，已如前述。陳卉歆顯係利用招攬保險為
      名義，取得被上訴人之信任，使被上訴人信以為真，陷於
      錯誤，誤認陳卉歆確係為上訴人公司招攬保險，其所為之
      匯款確係繳交保險費，因而匯款50萬元至陳卉歆指定之帳
      戶，陳卉歆係故意以詐欺手段之不法行為侵害被上訴人之
      財產權，致被上訴人受有50萬元之損害，其不法侵害行為
      與被上訴人所受損害間，具有相當因果關係，陳卉歆應依
      民法第184條第1項前段之規定對被上訴人負損害賠償責任
      。
（二）按保險契約，應以保險單或暫保單為之。保險契約，由保
      險人於同意要保人聲請後簽訂，保險法第43條、第44條第
      1項分別定有明文。依此規定，保險契約為要式契約，應
      以保險單或暫保單為之，並應由保險人於同意要保人之要
      保後簽訂之。是要保人所為投保之要約，保險人所為承保
      之承諾，縱令口頭上已臻合致，在雙方當事人尚未訂立保
      險單或暫保單之書面契約前，尚難謂保險契約業已合法成
      立（最高法院69年度台上字第246號判決、70年度台上字
      第2818號判決、85年度台上字第1278號判決參照）。查本
      件依證人張雅玲之證述，被上訴人雖已填載要保書交付予
      上訴人，然陳卉歆並未將被上訴人所填載之要保書轉呈予
      上訴人公司，是上訴人尚未核保，亦即上訴人尚未審核要
      保內容決定是否同意簽訂保險契約，故未交付保險單或暫
      保單交付予被上訴人，依前揭說明，尚難認兩造間就「世
      紀理財變額萬能終身壽險」之投資型保險契約已成立。被
      上訴人抗辯：被上訴人若認為當時已填寫要保書及繳交保
      險費，應向上訴人主張保險契約成立生效，而非請求損害
      賠償云云，亦非可採。
（三）按民法第188條第1項所謂受僱人因執行職務不法侵害他人
      之權利，不僅指受僱人因執行其所受命令，或委託之職務
      自體，或執行該職務所必要之行為，而不法侵害他人之權
      利者而言，即受僱人之行為，職務上予以機會之行為及與
      執行職務之時間或處所有密切關係之行為，在客觀上足認
      為與其執行職務有關，而不法侵害他人之權利者，就令其
      為自己利益所為亦應包括在內（最高法院42年台上字第12
      24號判例、83年度台上字第844號判決參照）。再民法第1
      88條第1項所稱之「執行職務」，初不問僱用人與受僱人
      之意思如何，一以行為之外觀斷之，即是否執行職務，悉
      依客觀事實決定。苟受僱人之「行為外觀」具有執行職務
      之形式，在客觀上足以認定其為執行職務者，就令其為濫
      用職務行為，怠於執行職務行為或利用職務上之機會及與
      執行職務之時間或處所有密切關係之行為，自應涵攝在內
      （最高法院90年度台上字第1991號判決參照）。查陳卉歆
      於96年3月6日當天係以上訴人公司保險業務員身分承做被
      上訴人之投資基金型保險事宜，在外觀上屬於執行保險業
      務員之職務，而被上訴人依陳卉歆之指示將相當於第1期
      之保險費匯入陳卉歆指示之帳戶，亦符合保險業界之慣例
      （除非要保人係使用受款人為保險公司之記名票據或以信
      用卡刷卡繳費，該款項均直接進入保險公司帳戶外，若以
      現金繳費並由保險業務員代收之情形，保險業務員多數均
      存入其私人帳戶，再簽發私人票據向保險公司統一解繳代
      收之保險費），依上揭最高法院判例及判決等意旨，此項
      認係執行職務行為之認定，不因被告陳卉歆所為係犯罪行
      為而有不同。至上訴人於原審援引最高法院92年度台上字
      第485號判決意旨，認為不能因受僱人濫用職務或利用職
      務上之機會及與執行職務之時間或處所有密切關係之行為
      ，其外觀在客觀上認與執行職務有關，不法侵害他人之權
      利，遽認僱用人應與該受僱人負連帶賠償責任云云，然本
      院認為該號判決意旨之前提係受僱人之犯罪行為與執行職
      務無關，與本件情形不同，自不能一體適用。準此，陳卉
      歆上開向被上訴人詐取50萬元之行為，既屬其擔任上訴人
      公司保險業務員之執行職務行為，且上訴人公司復未舉證
      證明其選任受僱人陳卉歆及監督其職務之執行，已盡相當
      之注意或縱加以相當之注意而仍不免發生損害，自應依民
      法第188條第1項規定與陳卉歆就被上訴人之損害負連帶損
      害賠償責任。被上訴人訴請上訴人與陳卉歆連帶賠償其遭
      陳卉歆詐騙而匯款之50萬元，核屬有據，應予准許。
三、綜上所述，陳卉歆為上訴人公司之保險業務員，陳卉歆利用
    招攬保險之職務上機會，不法詐取被上訴人50萬元之行為，
    應認係執行職務不法侵害原告之財產權。從而被上訴人依民
    法第184條第1項前段及第188條第1項等侵權行為之法律關係
    ，請求判決上訴人應與陳卉歆連帶賠償其所受之損害50萬元
    ，及自訴狀繕本送達上訴人公司翌日即96年7月27日起，至
    清償日止，按年息百分之5計算之利息，為有理由，應准許
    之。原審為上訴人敗訴判決，並依職權宣告假執行，於法並
    無不合。上訴意旨指摘原判決不當，聲明廢棄改判，為無理
    由，應予駁回。
陸、結論：本件上訴為無理由，依民事訴訟法第436條之1第3項
    、第449條第1項、第78條，判決如主文。
中    華    民    國    97    年    5     月    2     日
                  民事第三庭  審判長法  官  林洲富
                                    法  官  曹宗鼎
                                    法  官  黃渙文
正本證明與原本無異。
不得上訴。
中    華    民    國    97    年    5     月    2     日
                                    書記官


司法院資訊處製作；財團法人民間司法改革基金會備份。
